【裁判字號】    89,台上,5166
【裁判日期】    890825
【裁判案由】    殺人
【裁判全文】
最高法院刑事判決                              八十九年度台上字第五一六六號
    上  訴  人  台灣高等法院台中分院檢察署檢察官
    被      告  甲○○
    選任辯護人  宋永祥律師
                陳芝荃律師
右上訴人因被告殺人案件，不服台灣高等法院台中分院中華民國八十九年六月十四日
第二審判決（八十九年度上訴字第六二二號，起訴案號：台灣台中地方法院檢察署八
十八年度偵字第一九一六三號），提起上訴，本院判決如左：
    主  文
原判決撤銷，發回台灣高等法院台中分院。
    理  由
本件原判決以公訴意旨略謂：被告甲○○因懷疑其妻張○○（真實姓名、年齡、身分
證號碼詳卷內所載，下稱「張女」）婚前並非完壁，婚後與張女屢生衝突，進而懷疑
子女非其親生。民國八十八年八月二十五日晚上，被告與其兄王裕昌在台中市○○區
○○路二四六之二號住處聊天後，又獨自進入其房間內喝高梁酒，至翌（二十六）日
上午三時許，已飲用四分之三瓶，因思及數日前與張女發生衝突後，迄今仍冷戰中，
張女復揚言將女返回娘家，乃怒氣勃生，加以飲酒過量致處於精神耗弱狀態，遂萌
生殺人之概括犯意，持其所有置於房內抽屜之木工刀，猛刺熟睡中之張女胸部、頸部
等處共八、九刀後，再持刀猛刺睡在張女身旁之長子王太芳胸部等處共九刀，張女被
刺痛醒後尖叫求救，斯時隔房之王裕昌、徐玉芳夫婦聞聲趕至，敲房門詢問，被告開
房門讓王裕昌進入房內，見徐玉芳站在門口，復持刀刺傷徐玉芳背部及頸部（傷害未
具告訴），王裕昌進入房內見狀，速將倒於血泊中之張女及王太芳二人送醫急救，分
別延至同（二十六）日上午四時三十分及上午六時二十五分，王太芳與張女依序因全
身多處銳器傷而失血性休克不治死亡，認被告連續犯刑法第二百七十一條第一項之殺
人罪嫌云云。經審理結果，認被告於案發當時，應係因患精神分裂症而處於心神喪失
狀態，行為應屬不罰，因將第一審認被告行為時僅為精神耗弱，而論處被告連續殺人
罪刑並諭知於刑之執行完畢或赦免後令入精神醫療院所施以監護之判決撤銷，改判諭
知被告無罪，並宣告應令入精神醫療院所施以監護三年。固非無見。
惟查：(一)、審理事實之法院，對與待證事實有重要關係，在客觀上認為應行調查之證
據，均應依法詳加調查，苟未加以調查，或雖已調查，而其內容尚欠明瞭者，即與未
經調查無異，遽行判決，即有應於審判期日調查之證據未予調查之違背法令。原判決
認定被告於案發當時，係患有精神分裂症，並發作而處心神喪失之狀態，係以第一審
囑託台中榮民總醫院鑑定被告在案發當時之精神狀態所為鑑定報告（鑑定書）與該醫
院負責鑑定之醫師林育臣所供，為其主要論據。然依上開鑑定書之鑑定結論欄所載：
「王員（指被告）於平日即有精神病症狀，如幻聽、被害妄想、情緒不穩定等。有懷
疑妻子婚前不貞，兒子並非自己所親生，及自己並非父親所親生等想法。案發前曾要
求家人到醫院檢驗ＤＮＡ。綜合疾病史及心理測驗的結果，其精神科診斷應為『精神
分裂症』。但其症狀發作的型態有多次為陣發性，發作當時意識混淆，而發作過後會
有一段時間眼神呆滯、四處遊盪、語無倫次、答非所問、意識及功能有部分改善，可
勉強維持工作。由其發病型態，又高度『懷疑』為『精神運動性癲』發作，合併發
作後精神病症狀。此次安排的腦波檢查，雖然沒有異常的發現，但並不能因而排除『
器質性精神病』的『可能性』。王員犯案當時的精神狀態，應該是受到妄想症狀的干
擾，再加上大量飲酒後，造成判斷力下降及衝動控制力變差，甚至『可能』因喝酒而
導致『精神運動性癲』發作。綜合上述資料研判，王員於案發當時，對外界事務全
然無知覺、理會及判斷作用，其精神狀態應為心神喪失」（一審卷第一○八頁反面、
第一○九頁）。則上開鑑定結論所謂「精神分裂症」、「精神運動性癲」、「器質
性精神病」，三者有何差異﹖且何以認「應為」精神分裂症，又謂「懷疑」「可能」
因喝酒導致精神運動性癲，復稱不能排除器質性精神病之「可能性」﹖再者，上開
囑託鑑定之時間為八十八年十二月十五日，距八十八年八月二十六日被告行為時已近
四個月之久，且鑑定時之檢查結果，被告神經學及身體檢查與腦波檢查皆無明顯異常
，被告前此又未曾至任何醫院或診所之精神科接受診斷治療，而無任何精神科之病歷
資料（一審卷第一○七頁、一○八頁），能否僅憑八十八年十二月十五日事後鑑定時
之心理測驗報告及精神狀態檢查，遽行判斷被告於八十八年八月二十六日行為當時確
為「心神喪失」﹖事實尚欠明瞭。原審未依法詳加調查研求，究明真相，率認被告係
患有精神分裂症，行為時處於心神喪失之狀態，已有應於審判期日調查之證據未予調
查之違法。(二)、證據之取捨及其證明力如何，固屬於事實審法院自由判斷之職權，然
此項自由判斷職權之行使，仍應受經驗法則與論理法則之支配，否則即有違背證據法
則之違背法令。又刑法第十九條之心神喪失與精神耗弱之區別，在於前者於行為時，
其精神對於外界事務，全然缺乏知覺、理念及判斷作用，而無自由決定意思之能力；
後者則係行為當時之精神狀態，對於外界事務，並非全然缺乏知覺、理念及判斷作用
，僅係其知覺、理念及判斷作用，較常人之平均程度顯然減退而已。原判決認定被告
行為當時處於心神喪失狀態，除依上開鑑定意見及鑑定醫師林育臣之供述意見外，尚
以被告之二舅李獻政曾患有精神病吏，尚在醫治中，有李獻政之診斷證明書為其所憑
之證據。但依卷附之太和醫院出具李獻政診斷證明書內容，僅足以證明李獻政之精神
疾病（一審卷第四十九頁），尚難認與被告有何關聯性，即上開台中榮民總醫院之鑑
定意見，亦未認被告係遺傳性之精神疾病，原判決執為判斷被告患有精神分裂症，行
為時處於心神喪失之論據，似與一般事理有違。又八十八年八月二十六日案發當日十
五時十分警訊時，被告供認：「我經常想起老婆不是處女，子女是別人的，故經常想
要殺死老婆與子女」（偵查卷第七頁），檢察官偵查中，被告猶供承：「因事前幾天
有與張女吵架，之後幾天內均互相冷戰，而且她說女兒她要帶回娘家，只有兒子留給
我，所以我才喝酒之後殺了她們，因為氣我太太才喝酒，我喝酒愈喝就愈生氣，所以
才造成此一大禍」（偵查卷第六十頁反面、第六十一頁），則能否謂被告於行為時，
對外界事務全無知覺、理念及判斷作用﹖鑑定意見所謂「可能因喝酒致精神運動性癲
發作」，有無故意藉酒裝瘋殺人之情事﹖皆非無斟酌之餘地，原審就上開疑慮未予
釐清，遽行判決，自難謂為適法。檢察官上訴意旨，執以指摘原判決不當，為有理由
，應認有發回更審之原因。
據上論結，應依刑事訴訟法第三百九十七條、第四百零一條，判決如主文。
中      華      民      國    八十九    年      八      月    二十五    日
                              最高法院刑事第一庭
                                  審判長法官  施  文  仁
                                        法官  張  淳  淙
                                        法官  林  永  茂
                                        法官  蕭  仰  歸
                                        法官  陳  世  淙
      右正本證明與原本無異
                                              書  記  官
中      華      民      國    八十九    年      八      月    三十一    日


司法院資訊處製作；財團法人民間司法改革基金會備份。
